台灣高等法院民事判決　九十一年度上字第五五九號
　　　上　訴　人　乙○○
　　　被上訴人　　子○○
　　　　　　　　　卯○○
　　　　　　　　　辰○○
　　　　　　　　　丁○○
　　　　　　　　　戊○○
　　　　　　　　　己○○
　　　　　　　　　庚○○
　　　　　　　　　丙○○○
　　　　　　　　　姜羅妹
　　　　　　　　　辛○○○
　　　　　　　　　酉○○
　　　　　　　　　午○○
　　　　　　　　　壬○○○
　　　　　　　　　甲○○○
　　　　　　　　　未○○
　　　　　　　　　申○○
　　　　　　　　　癸○○○
　　　　　　　　　戌○○
　　　　　　　　　丑○○
　　　　　　　　　亥○○
　　　　　　　　　巳○○
　　　　　　　　　寅○○
右當事人間租佃爭議事件，上訴人對於中華民國九十一年四月三十日臺灣桃園地方法
院九十年度訴字第九號第一審判決提起上訴，本院判決如左：
    主    文
原判決廢棄，發回臺灣桃園地方法院。
    事    實
甲、上訴人方面：
一、聲明：
（一）原判決廢棄。
（二）確認上訴人與被上訴人子○○間就桃園縣新屋鄉○○段七七、八二、二０七、
      八三地號土地以臺灣省桃園縣新九字第二七號之耕地租賃關係不存在。
（三）確認上訴人與被上訴人未○○、申○○、癸○○○及戌○○間就桃園縣新屋鄉
      ○○段七五、七六、七七、二０七、八三、八０、七三、六八、七０、八六地
      號土地以臺灣省桃園縣新九字第二五號之耕地租賃關係不存在。
（四）確認上訴人與被上訴人酉○○、午○○、壬○○○及甲○○○間就桃園縣新屋
      鄉○○段七五、七七、二０七、八三、七九、七０、七一、七三、八六地號土
      地以臺灣省桃園縣新九字第二九號之耕地租賃關係不存在。
（五）確認上訴人與被上訴人卯○○、辰○○、丁○○、戊○○、己○○、庚○○、
      丙○○○、姜羅妹及辛○○○間就桃園縣新屋鄉○○段七五、七七、八二、
      八三、七０、七一、七二、七三、八六、二０七地號土地以臺灣省桃園縣新九
      字第三十號之耕地租賃關係不存在。
（六）被上訴人卯○○、辰○○、姜羅妹、辛○○○、丁○○、戊○○、己○○、
      庚○○、丙○○○應將坐落桃園縣新屋鄉○○段八０地號 (重測前為九斗段二
      八地號) 土地，其上建物即附圖編號７、Ａ面積０．００六０公頃及Ｂ面積０
      ．０三００公頃拆除，將土地返還予上訴人及其他共有人。
（七）被上訴人亥○○、巳○○應將坐落桃園縣新屋鄉○○段八０地號 (重測前為九
      斗段二八地號) 土地，其上建物即附圖編號７、Ｃ面積０．０一七０公頃、Ｄ
      面積０．００四０公頃拆除，將土地返還予上訴人及其他共有人。
（八）被上訴人寅○○應將坐落桃園縣新屋鄉○○段七一地號 (重測前為九斗段三０
　　　-二地號)土地，其上建物即附圖編號１１、Ｅ面積０．０一七０公頃拆除，將
　　　土地返還予上訴人。
（九）被上訴人寅○○應將坐落桃園縣新屋鄉○○段七０地號 (重測前為九斗段三一
　　　地號) 土地，其上建物即附圖編號１２、Ｆ面積０．０二五０公頃、Ｇ面積０
　　　．００八０公頃拆除，將土地返還予上訴人及其他共有人。
（十）被上訴人寅○○應將坐落桃園縣新屋鄉○○段六九地號 (重測前為九斗段三二
　　　- 一地號)土地，其上建物即附圖編號１４、Ｊ面積０．００九三公頃拆除，
　　　將土地返還予上訴人及其他共有人。
（十一）被上訴人未○○、申○○、戌○○、癸○○○，應將坐落桃園縣新屋鄉○○
　　　　段六八地號(重測前為九斗段三二地號)土地，其上建物即附圖編號１３、Ｈ
　　　　面積０．００九０公頃、Ｉ面積０．００二０公頃拆除，將土地返還予上訴
　　　　人及其他共有人。
（十二）被上訴人未○○、申○○、戌○○、癸○○○，應將坐落桃園縣新屋鄉○○
        段六九地號 (重測前為九斗段三二-一地號)土地，其上建物即附圖編號１４
        、Ｋ面積０．０二七五公頃、Ｌ面積０．００五０公頃拆除，將土地返還予
        上訴人及其他共有人。
（十三）被上訴人子○○、卯○○、辰○○、丁○○、戊○○、己○○、庚○○、丙
　　　　○○○、姜羅妹、辛○○○、壬○○○、酉○○、午○○、甲○○○、未
　　　　○○、申○○、癸○○○及戌○○、丑○○、亥○○、巳○○及寅○○應將
　　　　附表一所示其餘之土地返還予上訴人及其他共有人。並自民國八十五年三月
　　　　八日起按年給付上訴人新台幣參佰壹拾貳萬壹仟陸佰柒拾肆元，至返還土地
　　　　之日止。
（十四）第六項至第十三項聲明，上訴人願供擔保，請准宣告假執行。
二、陳述：除與原判決記載相同者外，補稱略以：
  (一)上訴人就系爭土地於起訴狀即已說明，其中坐落新屋鄉○○段二、二-一、
    三、四、二九、三０、三０-一、三０-二、四九等九筆地號土地為上訴人單獨所
    有，另同段二-二、二七、二八、三一、三二、三二-一等六筆地號土地則為上訴
    人與財團法人私立薇閣文教公益基金會所共有，並提出土地登記簿謄本十五份可
    資証明。既然系爭土地中九筆土地為單獨所有，其所有權的行使，自得單獨為之
    ，原審判決逕自認定權利行使應由全體共有人共同為之，此乃違誤一。
  (二)其次，就坐落新屋鄉○○段二-二地號土地，固為上訴人與財團法人私立薇閣文
　　教公益基金會所共有，惟上訴人於訴狀及言詞辯論時，從未「自認」該筆土地為
　　上訴人與薇閣文教公益基金會共同出租予被上訴人，原審認定上訴人此項屬「自
　　認」之事實，不知根據為何？令人不解，此違誤二。
　(三)姑不論上訴人從未自認與薇閣文教公益基會共同出租，且由上訴人所提出原証十
    三至原証十六共四份私有耕地租約，其中就二-二地號土地，出租面積為二二五
    一六 (台)申 (二．一八四０公頃)，與原審所引用偵查卷第七十七頁，薇閣育幼
    院與被上人所簽訂之私有耕地租約所示，其中二-二地號土地，面積一．五０一
    一 (台)甲  (一．四五六０公頃)，二者合計面積為三．六四００公頃，即為二-
    二地號土地之面積，惟上訴人所訂之私有耕地契約與薇閣育幼院之租約並非同一
    份，顯然二者之出租行為並非共同為之。原審不知依何証據而認定上訴人與薇閣
    育幼院共同出租？此違誤三。
  (四)就系爭二-二地號土地登記情形，上訴人應有部分為五分之三、薇閣文教公益基
    金會應有部分為五分之二，共有型態為分別共有，上訴人本於民法第七百六十七
    條、第八百二十一條請求被告應將共有土地返予共有人全體，起訴程序並無錯誤
    。退萬步言之，縱如原審所言，應行傳喚薇閣基金會到庭說明，但此與必要共同
    訴訟無關，充其量僅訴有無理由的問題，原審混亂實體法出租行為與程序法必要
    共同訴訟之概念，此違誤四。綜上，原審判決實有違誤，懇祈鈞院鑒核，賜廢棄
    原判決，賜判如上訴聲明或發回台灣桃園地方法院民事庭，以免損及上訴人之審
    級利益。
乙、被上訴人方面：
一、(一)聲明：駁回上訴。
二、陳述：除與原判決記載相同者外，補稱略以：
（一）原審認為本案為共有物之出租，應依民法第八百二十條第一項之規定為之，因
　　　此為民事訴訟法第五十六條規定之必要共同訴訟，認為原告應與共有人共同起
　　　訴，被上訴人對於原審判決並無意見，因為共有土地如果共有人出租予不同之
　　　人，則形成更多糾紛，而且土地根本無法利用。
（二）本案在起訴之前兩造曾經新屋鄉公所調解委員會調解，兩造已經達成解決，雙
      方於八十七年七月二十八日調解成立，同意以每台斤十元繳清積欠之租金，總
      計新台幣捌拾貳萬零肆佰元，並由上訴人同意辦理租約之變更登記（繼承人部
      分），並且如政府公告休耕部分未獲政府補助能提出證明，租金上可以抵扣，
      有上訴人之代理人林漢川、新屋鄉長陳江順、九斗村長姜韋年等人可以作證，
      並且約定期日要付租金及簽訂調解書，因此上訴人第一審之請求並無理由，請
      依法判決如答辯之聲明。
    理    由
一、按第一審之訴訟程序有重大之瑕疵者，第二審法院得廢棄原判決，而將該事件發
    回原法院。但以因維持審級制度認為必要時為限。民事訴訟法第四百五十一條第
　　一項定有明文。又應經言詞辯論而不為言詞辯論，以及應經職權調查事項而不調
　　查者，均屬訴訟程序之重大瑕疵。
二、按確認之訴，只須主張法律關係存否不明確者，對於爭執其主張者提起，即為當
    事人適格，因此確認之訴如就訴訟標的法律關係有確認利益者，即為適格之原告
　　，如使原告有確認必要之對方利害關係人即為適格之被告。給付之訴則只須主張
　　自己有給付請求權，對於其主張為義務者提起，即為適格之當事人。又當事人是
　　否適格法院應依職權調查事實。經核本件上訴人於原審起訴請求確認如上訴聲明
　　所示一至五之耕地租賃關係不存在，其兩造間有法律關係不明確情事，請求法院
　　以判決確認之，即無當事人不適格情事，至如上訴聲明六至十三所示乃請求被上
　　訴人為一定行為之給付，其自己有給付受領權，被上訴人有給付義務，縱系爭部
　　分土地尚有其他共有人，亦僅係實體法上有無理由問題，即應行言詞辯論程序，
　　殊與當事人是否適格者無涉。原審竟以系爭土地乃上訴人與訴外人薇閣基金會共
　　有，訴訟標的法律關係必須合一確定為由，未經言詞辯論，逕以判決駁回上訴人
　　於原審之請求，原審判決即有應依職權調查事項而不調查，以及應經言詞辯論而
　　不為言詞辯論之重大瑕疵。又本件兩造均陳稱本件原審以當事人不適格為由駁回
　　上訴人之請求，侵害其審級利益，本院核原審未行言詞辯論等程序之重大瑕疵，
　　認有將原判決廢棄發回原法院更為裁判之必要。從而，上訴人執此指摘原判決不
　　當，求予廢棄，將本事件發回原審法院更為裁判，以維審級之利益，自屬有理由
　　。爰將原判決廢棄，發回原審法院重行審理，以符法制。
三、據上論結，本件上訴為有理由，依民事訴訟法第四百五十一條第一項，判決如主
    文。
中　　　華　　　民　　　國　　九十一　　年　　　十　　　月　　十六　　　日
　　　　　　　　　　　　　　　　民事第九庭
　　　　　　　　　　　　　　　　　　審判長法　官　吳　謙　仁
　　　　　　　　　　　　　　　　　　　　　法　官　蘇　瑞　華
　　　　　　　　　　　　　　　　　　　　　法　官　魏　大　喨
右正本係照原本作成。
如不服本判決，應於收受送達後二十日內向本院提出上訴書狀，其未表明上訴理由者
，應於提出上訴後二十日內向本院補提理由書狀（均須按他造當事人之人數附繕本）
上訴時應提出委任律師或具有律師資格之人之委任狀；委任有律師資格者，另應附具
律師及格證書及釋明委任人與受任人有民事訴訟法第四百六十六條之一第一項但書或
第二項（詳附註）所定關係之釋明文書影本。
中　　　華　　　民　　　國　　九十一　　年　　　十　　　月　　十七　　　日
　　　　　　　　　　　　　　　　　  　　　書記官  黃  美  玉
附註：
民事訴訟法第四百六十六條之一（第一項、第二項）：
對於第二審判決上訴，上訴人應委任律師為訴訟代理人。但上訴人或其法定代理人具
有律師資格者，不在此限。
上訴人之配偶、三親等內之血親、二親等內之姻親，或上訴人為法人、中央或地方機
關時，其所屬專任人員具有律師資格並經法院認為適當者，亦得為第三審訴訟代理人
。
